---
title: "Impacto de la Adaptación Pedagógica COVID-19 en la Inserción Laboral de los Graduados Universitarios Andaluces"
author: "Carlos Pérez, Daniel Limón, Joaquín Vidal"
date: last-modified
lang: es
format: 
  pdf:
    toc: false              # Índice de contenidos
    number-sections: true   # Numeración 1.1, 1.2...
    colorlinks: true        # Enlaces clicables en color
    papersize: a4           # Tamaño papel estándar europeo
    geometry:
      - top=25mm
      - left=25mm
      - right=25mm
      - bottom=25mm
    fig-pos: 'H'            # Intenta forzar que las gráficas salgan donde las pones
execute:
  warning: false
  message: false
editor: visual
---

\tableofcontents
\newpage

# Resumen
*(Pendiente de redacción final)* Este estudio analiza la inserción laboral de XX,XXX egresados de universidades andaluzas, comparando la cohorte pre-pandemia (2018-2019) con las cohortes afectadas por la adaptación metodológica COVID-19.

\newpage

# Introducción
- Contexto: Breve descripción del cambio metodológico en la universidad andaluza durante la pandemia.
- Hipótesis: El cambio forzoso a la docencia online/híbrida ha impactado negativamente en la calidad de la inserción laboral (mayor precariedad) en las cohortes afectadas.

\newpage

# Metodología: Construcción de la Base de Datos

## Fuente de Datos
Los datos primarios proceden de la *Encuesta de Inserción Laboral de los Egresados de Universidades Públicas de Andalucía*, facilitados por el Instituto de Estadística y Cartografía de Andalucía (IECA). El estudio abarca un periodo longitudinal de cinco cohortes académicas, desde el curso 2018-2019 hasta el 2022-2023.

## Procesamiento y Harmonización
Dado que la estructura de los microdatos originales presentaba variaciones anuales en el esquema de columnas y separadores de archivo, se implementó un algoritmo de armonización para consolidar los ficheros anuales en un único dataframe maestro.

El proceso de limpieza y filtrado siguió las siguientes reglas de negocio estrictas:

1.  **Universo de Estudio:** Se seleccionaron exclusivamente los egresados de Grado (`tipo_estudio = 1`), excluyendo másteres y doctorados para garantizar la homogeneidad de la muestra.
2.  **Tratamiento de Valores Perdidos:**
    * Se estandarizaron los códigos de "No consta" o "No aplica" (99, Q0) como valores perdidos (`NA`).
    * Se aplicó un criterio de *casos completos* para las variables críticas del estudio: Cohorte, Rendimiento Académico, Rama de Enseñanza y Situación Laboral al primer año.
3.  **Definición de Variables Derivadas:**
    * **Rama de Enseñanza (GRUPO):** Se reclasificó la variable `AMBITO` original (códigos de 4 dígitos) en 10 grandes grupos funcionales.
    * **Calidad de la Inserción:** Se generó una variable binaria `CalidadContrato` basada en la jornada laboral al primer año (`TJORNADAA1T3`), donde la jornada parcial se considera un indicador de precariedad (1) frente a la jornada completa (0).
    * *Justificación:* Esta decisión se fundamenta en la literatura sobre subempleo por insuficiencia de horas (labor slack). En el contexto del mercado laboral juvenil español, la parcialidad es predominantemente involuntaria y conlleva una penalización salarial directa, limitando la independencia económica del egresado.

```{r}
#| label: ingesta-datos
#| echo: true
#| results: 'hide'

files <- c(
  "./microdatos/MicrodatILEUPA2018.csv",
  "./microdatos/MicrodatILEUPA2019.csv",
  "./microdatos/MicrodatILEUPA2020.csv",
  "./microdatos/MicrodatILEUPA2021.csv",
  "./microdatos/MicrodatILEUPA2022.csv"
)

# --- Lector que autodetecta separador ("," o ";") ---
read_csv_auto <- function(path) {
  if (!is.character(path) || length(path) != 1) stop("Ruta no válida.")
  if (!file.exists(path)) stop(paste("No existe el archivo:", path))
  first_line <- readLines(path, n = 1, warn = FALSE)
  if (grepl(";", first_line)) {
    df <- read.csv2(path, stringsAsFactors = FALSE, check.names = FALSE)
  } else {
    df <- read.csv(path,  stringsAsFactors = FALSE, check.names = FALSE)
  }
  df
}

# Unimos los data.frames con distinto set de columnas, rellenando faltantes
# con NA)
rbind_union <- function(dflist) {
  all_names <- unique(unlist(lapply(dflist, names)))
  aligned <- lapply(dflist, function(x) {
    miss <- setdiff(all_names, names(x))
    if (length(miss) > 0) {
      for (m in miss) x[[m]] <- NA
    }
    x[, all_names, drop = FALSE]
  })
  do.call(rbind, aligned)
}

# --- Cargar todos los ficheros ---
lst <- lapply(files, read_csv_auto)
datos <- rbind_union(lst)
```

**Selección del Universo y Variables de Interés**

Sobre el conjunto consolidado, se aplicó un filtrado para restringir el análisis a las columnas relevantes (Renombrado de `CURSO` a `anio`) y al universo de egresados de Grado (`tipo_estudio == "1"`), excluyendo otros niveles formativos para garantizar la comparabilidad.


```{r}
#| label: seleccion-universo
#| echo: true
#| results: 'hide'

# Seleccionamos las columnas que nos interesan.
base_keep <- intersect(c("CURSO","TIPOESTUDIO","AMBITO","RENDIMIENTO"),
names(datos))

# Normalizamos nombres de las columnas
nm <- names(datos)
keep_extra <- nm[
  grepl("^ACTIVIDAD",  nm, ignore.case = TRUE) |
  grepl("^GRUPO_?COT", nm, ignore.case = TRUE) |  # GRUPOCOT o GRUPO_COT
  grepl("^TCONTRATO",  nm, ignore.case = TRUE) |
  grepl("^TJORNADA",   nm, ignore.case = TRUE)
]

cols_to_keep <- unique(c(base_keep, keep_extra))
tabla <- datos[, cols_to_keep, drop = FALSE]

# Renombramos CURSO -> anio, TIPOESTUDIO -> tipo_estudio
if ("CURSO" %in% names(tabla))
  names(tabla)[names(tabla) == "CURSO"] <- "anio"
if ("TIPOESTUDIO" %in% names(tabla))
  names(tabla)[names(tabla) == "TIPOESTUDIO"] <- "tipo_estudio"

datosdef=tabla[tabla$tipo_estudio=="1",]
```

**Tratamiento de Valores Ausentes (NAs)**

Se implementó una estrategia de limpieza estricta. Los códigos administrativos "99" (No consta) y "Q0" (Sin rendimiento) fueron recodificados como valores perdidos (NA). Posteriormente, se evaluó la tasa de completitud de los registros.


```{r}
#| label: limpieza-nas
#| echo: true
#| results: 'hide'

# Imputamos los NA a los 99
variables_objetivo_a_modificar <- c("GRUPOCOTA1T3","GRUPOCOTA2T3",
                                    "GRUPOCOTA3T3","GRUPOCOTA4T3",
                                    "TCONTRATOA1T3","TCONTRATOA2T3",
                                    "TCONTRATOA3T3","TCONTRATOA4T3",
                                    "TJORNADAA1T3","TJORNADAA2T3",
                                    "TJORNADAA3T3","TJORNADAA4T3")
for (col in variables_objetivo_a_modificar) {
  datosdef[[col]][datosdef[[col]] == 99] <- NA
}
# Imputamos los NA a los Q0
datosdef[["RENDIMIENTO"]][datosdef[["RENDIMIENTO"]] == "Q0"] <- NA

# 1) Conteo de NO-NA solo en las variables objetivo (+ RENDIMIENTO)
vars_target <- unique(c("RENDIMIENTO", variables_objetivo_a_modificar))
vars_target <- vars_target[vars_target %in% names(datosdef)]

# Tratamos cadenas vacías como NA
datosdef[datosdef == ""] <- NA
```

**Generación del Dataset Analítico (`datos_analisis`)**

Finalmente, se construyeron las variables derivadas necesarias para la contrastación de hipótesis:

1. Rama de Enseñanza (GRUPO): Normalización de la variable AMBITO.

2. Calidad del Contrato (`CalidadContrato`): Variable dicotómica donde la jornada parcial (`TJORNADAA1T3 == 2`) se codifica como 1 (baja calidad) y el resto como 0.

El conjunto final datos_analisis contiene únicamente los registros completos (complete.cases) para las variables críticas, formateados como factores ordenados.


```{r}
#| label: construccion-analisis
#| echo: true

# 1) Grupo
datosdef$GRUPO <- ifelse(datosdef$AMBITO == 9999,
                         NA_integer_,
                         datosdef$AMBITO %/% 100)

datosdef$AMBITO <- NULL

# 2) Filtrar filas con claves completas: anio, RENDIMIENTO, GRUPO
datosdef_ok <- datosdef[!is.na(datosdef$anio) &
                        !is.na(datosdef$RENDIMIENTO) &
                        !is.na(datosdef$GRUPO), ,drop = FALSE]

# 3) Construir dataset de análisis solo con las variables relevantes
vars_analisis <- c("anio", "RENDIMIENTO", "GRUPO", "TJORNADAA1T3")
vars_analisis <- vars_analisis[vars_analisis %in% names(datosdef_ok)]

datos_analisis <- datosdef_ok[, vars_analisis, drop = FALSE]

# 4) Eliminar casos sin información de jornada
datos_analisis <- datos_analisis[!is.na(datos_analisis$TJORNADAA1T3), ,
drop = FALSE]

# 5) Crear CalidadContrato SOLO a partir de TJORNADAA1T3
tmp <- datos_analisis$TJORNADAA1T3
if (is.character(tmp)) {
  suppressWarnings(tmp_num <- as.integer(tmp))
} else {
  tmp_num <- suppressWarnings(as.integer(tmp))
}

# Aquí asumimos:
#   CalidadContrato = 1 -> contrato de mala calidad si TJORNADAA1T3 == 2
#   CalidadContrato = 0 -> contrato de buena calidad si TJORNADAA1T3 != 2
datos_analisis$CalidadContrato <- ifelse(tmp_num == 2L, 1L, 0L)

# 6) Dejamos solo las columnas finales
datos_analisis <- datos_analisis[, c("anio", "RENDIMIENTO", "GRUPO",
                                     "TJORNADAA1T3", "CalidadContrato"),
                                 drop = FALSE]


datos_analisis$anio <- factor(datos_analisis$anio,
                              levels = c("2018-2019","2019-2020","2020-2021",
                                         "2021-2022","2022-2023"),
                              ordered = TRUE)

datos_analisis$RENDIMIENTO <- factor(datos_analisis$RENDIMIENTO,
                                     levels = c("Q1","Q2","Q3","Q4"),
                                     ordered = TRUE)
```

\newpage

# Resultados Descriptivos

Objetivo: Validar que los grupos son comparables y observar tendencias "a simple vista"

Antes de proceder al modelado econométrico, es fundamental caracterizar la muestra y verificar la comparabilidad entre las cohortes analizadas.

```{r}
#| label: preparacion-visual
#| echo: false
#| message: false

library(tidyverse)
library(dplyr)
library(ggplot2)

# CREACIÓN DE ETIQUETAS Y VARIABLES DE INTERVENCIÓN
# Transformamos los códigos numéricos en factores legibles para tablas y gráficos

datos_plot <- datos_analisis |> 
  mutate(
    # 1. Variable de Intervención (Corte en 2019-2020)
    periodo_covid = factor(
      if_else(anio == "2018-2019", "Pre-COVID", "Post-COVID"),
      levels = c("Pre-COVID", "Post-COVID")
    ),
    
    # 2. Etiquetas de Ramas (Mapping estricto)
    rama_enseny = factor(GRUPO, 
      levels = 1:10,
      labels = c("Educación", "Artes y Hum.", "CC. Sociales", "Empresa/Derecho", 
                 "CC. Naturales", "TIC", "Ingeniería", "Agri/Vet", 
                 "Salud", "Servicios")
    ),
    
    # 3. Etiqueta de Precariedad (Para visualización)
    situacion_laboral = factor(
      if_else(CalidadContrato == 1, "Jornada Parcial (Precaria)", "Jornada Completa"),
      levels = c("Jornada Completa", "Jornada Parcial (Precaria)")
    )
  )
```

## Caracterización de la Muestra
- Uso de gtsummary para comparar variables demográficas y académicas (Rendimiento, Rama) entre el grupo Control (2018-19) y Tratamiento (2019-23).

- Test estadístico de diferencias entre grupos (Chi-cuadrado).

La Tabla 1 resume las características sociodemográficas y académicas de los egresados, segmentadas por el periodo de intervención. Se han aplicado tests de independencia ($\chi^2$) para evaluar diferencias significativas en la composición de los grupos.

```{r}
#| label: tabla-descriptiva
#| tbl-cap: "Perfil de los egresados por periodo (Pre vs Post COVID)"
#| echo: false
#| message: false
#| warning: false

library(gtsummary)
library(kableExtra)

datos_plot |> 
  select(periodo_covid, rama_enseny, RENDIMIENTO, situacion_laboral) |> 
  tbl_summary(
    by = periodo_covid,
    label = list(
      rama_enseny ~ "Rama de Enseñanza",
      RENDIMIENTO ~ "Rendimiento (Cuartiles)", 
      situacion_laboral ~ "Calidad Inserción (Año 1)"
    ),
    statistic = all_categorical() ~ "{n} ({p}%)",
    percent = "column"
  ) |> 
  add_p() |>       
  add_overall() |> 
  bold_labels() |> 
  as_kable_extra(booktabs = TRUE) |> 
  kable_styling(latex_options = c("hold_position", "scale_down"))
```

### Interpretación de los Descriptivos

El análisis preliminar mostrado en la Tabla 1 revela tres hallazgos fundamentales que guían la estrategia de modelado posterior:

1.  **Estabilidad en la Tasa de Precariedad Agregada:** A nivel global, no se observa una diferencia significativa ($p > 0.9$) en la calidad de la inserción entre los periodos. Tanto antes como después de la pandemia, aproximadamente el 64% de los graduados accedieron a una jornada completa en su primer año. Esto sugiere que, en términos macroscópicos, el mercado laboral andaluz mostró resiliencia ante el shock.

2.  **Cambios Composicionales Significativos ($p < 0.001$):** Se detecta una variación estructural en la distribución por ramas de enseñanza. La cohorte Post-COVID presenta una ligera reducción en el peso relativo de ramas tradicionales como *Educación* (del 20% al 17%) y un incremento en ramas técnicas como *Ciencias Naturales*. Dado que la empleabilidad varía enormemente entre titulaciones, este cambio composicional justifica el uso de modelos multivariantes para controlar el "efecto rama" y evitar sesgos en la comparación.

3.  **Homogeneidad en el Rendimiento:** Es destacable que no existen diferencias significativas en los cuartiles de rendimiento ($p = 0.2$). Esto descarta la hipótesis de una "inflación de notas" generalizada durante la pandemia que pudiera distorsionar la variable de capacidad académica.

**Conclusión preliminar:** Aunque el indicador bruto de precariedad se mantiene estable, es necesario aislar el efecto de la intervención (COVID) de los cambios demográficos y estructurales mediante la regresión logística.

## Análisis Exploratorio Visual
- Gráfico de barras: Tasa de Precariedad (Jornada Parcial) por Rama de Enseñanza.

- Evolución temporal: Línea de tendencia de la precariedad a lo largo de los 5 años (para ver si hubo un "shock" en 2020).

Para complementar los estadísticos agregados y responder a la necesidad de una perspectiva longitudinal, se presentan dos visualizaciones clave.

En primer lugar, la **Figura 1** desglosa la tasa de precariedad por rama de enseñanza. Esto permite identificar visualmente qué sectores estructurales (como Salud o Educación) arrastran las tasas más altas o bajas, ayudando a explicar los cambios composicionales detectados en la Tabla 1.

```{r}
#| label: grafico-barras-rama
#| fig-cap: "Tasa de precariedad (Jornada Parcial) por Rama de Enseñanza"
#| fig-height: 5
#| echo: false

datos_plot |> 
  group_by(rama_enseny) |> 
  summarise(
    tasa_precariedad = mean(CalidadContrato, na.rm = TRUE),
    n = n()
  ) |> 
  ggplot(aes(x = reorder(rama_enseny, tasa_precariedad), y = tasa_precariedad)) +
  geom_col(fill = "#2C3E50", alpha = 0.8) +
  geom_text(aes(label = scales::percent(tasa_precariedad, accuracy = 0.1)), 
            hjust = -0.2, size = 3) +
  scale_y_continuous(labels = scales::percent, limits = c(0, 0.85)) +
  coord_flip() +
  labs(
    x = NULL,
    y = "Porcentaje de contratos a Jornada Parcial",
    title = "Precariedad Estructural por Rama",
    subtitle = "Promedio acumulado (2018-2023)"
  ) +
  theme_minimal()
```

Los datos revelan una brecha estructural severa. Ramas como Educación (65,8%) y Artes y Humanidades (56,7%) presentan tasas de parcialidad hasta doce veces superiores a las observadas en sectores técnicos como las TIC (5,5%) o la Ingeniería (10,4%). Esta disparidad sugiere que el riesgo de precariedad no es sistémico uniforme, sino que está fuertemente concentrado en sectores específicos vinculados tradicionalmente al sector público o servicios, mientras que las ramas STEM (Science, Technology, Engineering and Mathematics) actúan como refugios de estabilidad laboral.

En segundo lugar, y fundamental para este estudio, la **Figura 2** muestra la evolución temporal año a año. Este enfoque longitudinal permite discernir si la estabilidad observada en el promedio global (Tabla 1) es real o si esconde fluctuaciones anuales derivadas del shock pandémico inmediato y su posterior recuperación.

```{r}
#| label: grafico-temporal
#| fig-cap: "Evolución longitudinal de la precariedad laboral (2018-2023)"
#| echo: false

datos_plot |> 
  group_by(anio, periodo_covid) |> 
  summarise(
    tasa_precariedad = mean(CalidadContrato, na.rm = TRUE), 
    .groups = "drop"
  ) |> 
  ggplot(aes(x = anio, y = tasa_precariedad, group = 1)) +
  # Línea de tendencia
  geom_line(color = "#34495E", linewidth = 1) +
  # Puntos diferenciados por periodo
  geom_point(aes(color = periodo_covid), size = 4) +
  # Línea vertical marcando el inicio del cambio metodológico
  geom_vline(xintercept = 1.5, linetype = "dashed", color = "#E74C3C") +
  annotate("text", x = 1.6, y = 0.38, label = "Inicio COVID", 
           hjust = 0, size = 3, color = "#E74C3C", fontface = "bold") +
  # Escalas y colores
  scale_y_continuous(labels = scales::percent, limits = c(0.30, 0.40)) + # Zoom en la zona de interés
  scale_color_manual(values = c("Pre-COVID" = "#27AE60", "Post-COVID" = "#C0392B")) +
  labs(
    x = "Cohorte Académica",
    y = "Tasa de Jornada Parcial",
    color = "Periodo",
    title = "Evolución Temporal de la Calidad del Empleo"
  ) +
  theme_minimal() +
  theme(legend.position = "top")
```

Contrariamente a la hipótesis de un shock negativo masivo, la serie temporal muestra una notable estabilidad agregada. La tasa de jornada parcial fluctúa en una banda estrecha en torno al 36%. Si bien se aprecia un ligero repunte en la cohorte 2020-2021 (36,5%), coincidiendo con el periodo más agudo de restricciones, la tendencia revierte rápidamente hacia los niveles basales en 2022-2023. Esto confirma que, en términos agregados, el mercado laboral andaluz no experimentó una degradación estructural permanente de la calidad del empleo tras la pandemia.

### Análisis Descriptivo Estratificado por Rama de Conocimiento

#### Justificación del Desglose
Para aislar el efecto del cambio metodológico (COVID-19) de los shocks de demanda sectoriales, es imperativo desagregar el análisis por la variable `GRUPO`. El mercado laboral presenta una fuerte heterogeneidad estructural; agregar todas las ramas podría enmascarar tendencias divergentes (Sesgo de Agregación).

Mientras que sectores como Salud o TIC responden a dinámicas de alta demanda inelástica, otros como Artes y Humanidades o Servicios son más sensibles al ciclo económico y a las restricciones sanitarias. Este desglose permite identificar si el deterioro en la calidad de la inserción (medido como la proporción de Jornada Completa) es sistémico o específico de ciertas disciplinas.

#### Evolución de la Calidad del Empleo (Jornada Completa)
El siguiente análisis visual examina la prevalencia de la contratación a Jornada Completa (`TJORNADAA1T3 = 1`) a lo largo de las cohortes, segmentada por las 10 ramas de enseñanza. Se excluyen del cálculo los registros con valores "No consta" o "NA" para garantizar la precisión de la tasa.

```{r}
#| label: fig-evolucion-ramas
#| fig-cap: "Evolución de la Tasa de Jornada Completa por Rama de Enseñanza (2018-2023)"
#| fig-height: 8
#| fig-width: 10
#| echo: false
#| warning: false

# Preparación de datos agregados por Rama y Año
# IMPORTANTE: Filtramos TJORNADAA1T3 == 3 (No consta) y NAs para calcular la tasa real sobre válidos.

datos_tendencia_rama <- datos_plot |> 
  filter(!is.na(TJORNADAA1T3), TJORNADAA1T3 != 3, TJORNADAA1T3 != 99) |> 
  group_by(anio, rama_enseny, periodo_covid) |> 
  summarise(
    # Calculamos proporción de 1 (Jornada Completa)
    tasa_jornada_completa = mean(TJORNADAA1T3 == 1, na.rm = TRUE),
    n = n(),
    .groups = "drop"
  )

# Visualización de Facetas (Small Multiples)
ggplot(datos_tendencia_rama, aes(x = anio, y = tasa_jornada_completa, group = 1)) +
  
  # Áreas de referencia (opcional: sombrear zona COVID si se desea, aquí usamos línea vertical)
  geom_vline(xintercept = 1.5, linetype = "dashed", color = "gray50", alpha = 0.8) +
  
  # Línea de tendencia y Puntos
  geom_line(aes(color = tasa_jornada_completa), linewidth = 1) +
  geom_point(aes(color = tasa_jornada_completa), size = 2) +
  
  # Facetado por Rama
  facet_wrap(~rama_enseny, ncol = 3) + # 3 columnas para legibilidad
  
  # Escalas y Formato
  scale_y_continuous(labels = scales::percent_format(accuracy = 1), limits = c(0, 1)) +
  scale_color_gradient(low = "#E74C3C", high = "#27AE60", guide = "none") + # Semáforo visual (Rojo=Bajo, Verde=Alto)
  
  labs(
    x = NULL,
    y = "% Jornada Completa",
    title = "Calidad de la Inserción: Heterogeneidad por Ramas",
    subtitle = "La línea vertical indica el inicio de cohortes afectadas por COVID-19",
    caption = "Fuente: Elaboración propia. Se excluyen valores 'No consta'."
  ) +
  
  theme_minimal() +
  theme(
    axis.text.x = element_text(angle = 45, hjust = 1, size = 7), # Rotar años para que quepan
    strip.text = element_text(face = "bold", size = 10), # Títulos de facetas más claros
    panel.grid.minor = element_blank()
  )
```

**Interpretación de la Dinámica por Ramas**

La **Figura 3** desglosa la evolución de la calidad del empleo (tasa de Jornada Completa) mediante un análisis de facetas (*small multiples*). Los patrones observados confirman una fuerte **heterogeneidad estructural** que domina sobre los efectos coyunturales de la pandemia:

1.  **Persistencia de la Precariedad en Humanidades y Educación:** Las ramas de *Educación* y *Artes y Humanidades* muestran tasas de jornada completa consistentemente bajas (30-45%). La pandemia no generó un punto de inflexión; la precariedad en estos sectores es un rasgo sistémico que precede y sucede a la crisis sanitaria.

2.  **Resiliencia de los Sectores STEM:** Las ramas de *TIC* e *Ingeniería* actúan como refugios laborales, con tasas de inserción de calidad superiores al 85-90%. La estabilidad es casi absoluta, sugiriendo que la demanda de perfiles técnicos fue inmune a las disrupciones pedagógicas o del mercado.

3.  **Volatilidad en Servicios:** Únicamente la rama de *Servicios* muestra una fluctuación compatible con un "shock COVID", con una caída clara en la cohorte 2019-2020 (~40%) y una recuperación posterior incompleta.

**Síntesis Descriptiva:** La línea vertical que marca el inicio del periodo COVID no coincide con rupturas estructurales en la mayoría de las ramas. Las variaciones interanuales son marginales comparadas con la brecha de hasta 70 puntos porcentuales entre ramas (ej. TIC vs. Educación). Esto evidencia que el determinante principal de la calidad del empleo es la elección de estudios, relegando el "efecto cohorte/COVID" a un segundo plano en el análisis visual.


## Síntesis: De la Estabilidad Agregada a la Necesidad del Control Multivariante

El recorrido descriptivo realizado hasta este punto arroja una evidencia contraintuitiva respecto a la hipótesis de partida ($H_1$). A pesar de las disrupciones pedagógicas y el cierre de prácticas presenciales, las series temporales no muestran un colapso estructural en la calidad del empleo a nivel agregado, manteniéndose la tasa de precariedad en torno al 36% tanto antes como después de la pandemia.

Sin embargo, concluir que el impacto fue nulo sería prematuro y estadísticamente arriesgado debido a dos factores detectados en la caracterización de la muestra:

1.  **Significatividad Estadística vs. Estabilidad Agregada:** Si bien la tasa de éxito laboral es estable, la **Tabla 1** reveló diferencias significativas ($p < 0.001$) en la composición de los egresados. El perfil del estudiante "post-COVID" no es idéntico al "pre-COVID": hubo un ligero aumento en la proporción de egresados de ramas con alta empleabilidad (como Ciencias y Salud) y un descenso en ramas más precarias (como Educación).
2.  **Posible Efecto de Enmascaramiento (Efecto Composición):** Podríamos estar ante un escenario de *Paradoja de Simpson*. Si la composición de la muestra mejoró estructuralmente (más ingenieros y sanitarios), la tasa global de inserción debería haber aumentado. El hecho de que se mantuviera estática sugiere la existencia de fuerzas contrapuestas:
    * Un **Efecto Composición Positivo** (más graduados en carreras de alta demanda).
    * Un posible **Efecto Tratamiento Negativo** (penalización por formación COVID) que ha sido "maquillado" por el primero.

**Justificación del Modelo Inferencial:**
Para validar si existe una penalización real asociada a la generación COVID, es imperativo trascender los promedios simples. El análisis inferencial que sigue tiene como objetivo "congelar" matemáticamente estas variables de confusión. Solo mediante una regresión logística que controle *ceteris paribus* por rama de enseñanza, sexo y rendimiento, podremos aislar el **efecto neto** de la pandemia y determinar si, a igualdad de condiciones, un egresado post-COVID enfrenta mayores barreras de entrada al mercado laboral de calidad.

\newpage

# Análisis Inferencial

Objetivo: Aislar el efecto COVID de otras variables confusoras

## Especificación del Modelo
- Regresión Logística Binaria (glm).

- VD: Probabilidad de Precariedad (CalidadContrato == 1).

- VIs: Periodo COVID + Rama + Rendimiento Académico.

## Resultados del Modelo
- Presentación de Odds Ratios (OR) e intervalos de confianza.

- Forest Plot: Visualización de los coeficientes para ver qué ramas protegen más contra la precariedad.

\newpage

# Discusión y Conclusiones

## Interpretación
¿Se confirma la hipótesis? (Si OR > 1 en periodo COVID, sí afectó).

## Matices por rama
¿Afectó a todas las carreras por igual o sufrieron más las que requieren presencialidad (ej. Ciencias vs Humanidades)?

## Limitaciones
Uso de datos administrativos (sin datos de habilidades blandas). Esto ya lo podemos hablar y consideramos si hacemos mención de las soft skills o no.